【裁判字號】    94,勞訴,3
【裁判日期】    950406
【裁判案由】    返還佣金
【裁判全文】
臺灣士林地方法院民事判決               94年度勞訴字第3號
原      告  永達保險經紀人股份有限公司
法定代理人  乙○○
訴訟代理人  簡維能律師
            陳美華律師
            楊政雄律師
            戊○○
被      告  丁○○
訴訟代理人  陳昭全律師
上列當事人間返還佣金事件，本院於中華民國95年3 月16日言詞
辯論終結，判決如下：
    主  文
被告應給付原告新臺幣壹佰捌拾肆萬陸仟參佰伍拾壹元，及自民
國九十三年八月七日起至清償日止，按年息百分之五計算之利息
。
原告其餘之訴駁回。
訴訟費用由被告負擔。
本判決原告勝訴部分於原告以新臺幣陸拾貳萬元供擔保後，得假
執行。但被告如以新臺幣壹佰捌拾肆萬陸仟參佰伍拾壹元預供擔
保，得免為假執行。
原告其餘假執行之聲請駁回。
    事實及理由
一、原告主張：兩造簽訂承攬契約（以下稱系爭承攬契約），由
    伊聘任被告擔任處經理，被告則為伊招攬保險業務。被告與
    其所屬業務員即訴外人丙○○於民國92年12月29日向訴外人
    甲○○招攬保險，經國寶人壽保險股份有限公司（以下稱國
    寶人壽公司）、宏泰人壽保險股份有限公司（以下稱宏泰人
    壽公司）、全球人壽保險股份有限公司（以下稱全球人壽公
    司）分別承保保單共31件（以下稱系爭保單），伊並據此發
    給被告相關報酬共新台幣（下同）1,84 6,351元。惟系爭保
    單因業務員於招攬時，就保單內容介紹不實，亦未就要保人
    權益事項為說明，且業務員鼓勵要保人以原有保單借款後繳
    納系爭保單之保費，而有以不當方式招攬之情，經要保人於
    93年6 月25日辦理退保，為國寶人壽等3 家保險公司同意撤
    銷。則依系爭承攬契約所附承攬人員約定事項（以下稱承攬
    約定事項）第5 條及第16條第1 款約定，伊得請求被告返還
    已受領招攬系爭保單之報酬；且系爭保單嗣既經撤銷，被告
    受領該報酬之法律上原因，嗣後已不存在，依民法第179 條
    後段不當得利之規定，被告亦應返還該報酬，及擴張自受領
    日即93年2 月11日起之利息等語。為此，請求本院就伊所主
    張三項請求權基礎，擇一為伊有利之判決，並聲明：求為判
    決(一)被告應給付原告1,846,351 元，及自93年2 月11日起至
    清償日止按年息百分之5 計算之利息。(二)願供擔保請准宣告
    假執行。
二、被告則辯稱：伊就受領訴外人丙○○招攬系爭保單中被保險
    人為楊進益部分，因未經楊進益本人簽名，契約遭撤銷而須
    返還相關報酬1,435,256 元予原告乙節，不爭執。但就被保
    險人為甲○○之保單部分，甲○○於93年初即已簽收保單，
    卻遲至93年5 月4 日始行使撤銷權，顯然已逾契約撤銷之十
    日期間，不生撤銷之效力，則依原告回覆丙○○所提業務連
    繫表謂：「本公司對於符合招攬程序之保件，經超過保戶10
    天契約審閱期，應依法保障本公司業務人員之權益。本案如
    確為台端申明確為客戶親簽，本公司應依法維護台端之權益
    。」等語，亦即原告已表明不會追回前所發放之報酬，此項
    承諾應優先於系爭承攬契約之適用；況系爭承攬契約乃係原
    告預定使用於同類契約之條款，而屬一定型化契約，其中承
    攬約定事項第5 條記載「不論任何理由，倘保險公司取消任
    何經甲方（按指原告，下同）洽訂保險契約並退還已繳保費
    時，乙方（按指被告，下同）應同時退還其自該保件已領取
    之業務報酬或續年度服務報酬予甲方。」顯然對伊有重大不
    利益之情形且顯失公平，違反民法第247條之1規定而屬無效
    。再者，證人己○○及丙○○則均否認有不當招攬系爭保單
    情事，己○○更明白表示：「依保單內容，公司規定招攬」
    等語，自不能單憑甲○○片面指述，認定系爭保單有不當招
    攬之情；又伊雖於93年12月29日丙○○、己○○至甲○○住
    處招攬系爭保單時在場，然猶在伊與原告同日簽訂系爭承攬
    契約之前，伊尚未任職，與己○○無職務關連，有何權利制
    止或更正己○○之陳述？遑論伊當時所處位置與己○○等本
    有相當之距離，伊亦不了解原告公司商品，如何與己○○、
    丙○○間有「犯意聯絡、行為分擔」？另於94年7月12日雖
    以伊違反承攬約定事項第16條第1款約定，終止系爭承攬契
    約，然伊並無實際招攬甲○○投保保險之行為，甲○○更未
    指稱伊有不當招攬之情形，且甲○○申訴不當招攬之主其事
    者己○○，原告未終止與己○○間契約關係，並停發或收回
    己○○收受之一切報酬，卻終止系爭承攬契約，收回伊收受
    之報酬，顯屬權利濫用，違反誠信原則。其次，兩造已於94
    年7 月12日進行爭點整理，當時協議簡化之爭點並無「依承
    攬約定事項第18條第3 款規定，系爭承攬契約已於93年4 月
    1 日或同年10月1 日當然終止」乙項，乃原告遲至95年1 月
    27日始具狀提出此項主張，顯然違背前開爭點協議；況被告
    公司之業務制度（以下稱系爭業務制度）已訂有相關考核辦
    法來處理未達業績之主管，予以改任次一職等之處分，前開
    承攬約定事項規定「乙方連續3 個月其本人及其直轄業務專
    員合計招攬新契約未達FYC1萬元時，承攬契約當然終止」等
    語，顯然加重伊責任，對伊有重大不利益而顯失公平，應屬
    無效；且原告持續發放93年4 、5 、6 、7 月之薪資與伊，
    復於93年7 月28日發函終止系爭承攬契約，已默示系爭承攬
    契約並未於93年4 月1 日當然終止；又原告既於93年7 月28
    日發函終止系爭承攬契約，致伊無法於93年7 、8 、9 月為
    保險業務之招攬，原告嗣以伊連續於此3 月招攬新契約未達
    FYC1萬元，主張系爭承攬契約當然終止，其行使權利顯違誠
    信原則。另原告雖於93年7 月28日以伊連續曠職三日以上，
    嚴重違反工作守則，工作態度不佳，將伊解聘；然依系爭業
    務制度第11章管理及獎懲第13條規定有關處主管曠職之處理
    ，須無故缺勤，每次記警告1 次，累計警告達3 次乃予降級
    處分，並無原告得終止契約之規定，不得更依適用於一般業
    務人員之同章第3 條第1 款及第24款規定，以伊不遵守公司
    之工作守則情節嚴重、工作態度及工作習慣不佳，將伊解聘
    ；況上開解聘函僅表明依第13條，未有依第3 條之記載；是
    以，該解聘處分並不發生終止契約之效力。末查，即令原告
    請求伊返還已收受甲○○要保保單之報酬為有理由，惟依系
    爭承攬契約第2 條及第3 條約定，縱使系爭契約經原告終止
    ，原告仍應依業務制度給付伊應得之報酬，其中自包括按業
    績回算制度計算伊轄下組織招攬保險而應分配予伊之報酬。
    且即以兩造間承攬契約於94年7 月12日始經原告以伊違反承
    攬人員約定事項第16項為由當庭表示終止，則自93年7 月至
    94年6 月止，如以伊仍為處經理，且適用業績回算制度，則
    伊可領取之報酬（含推介報酬、第一代處輔導報酬、每月達
    成津貼、處營運基金及年度績效報酬）為3,234,097 元，伊
    自得據以主張與原告請求之金額相抵銷，已無須再返還任何
    報酬予原告之必要等語。為此聲明：請求判決(一)駁回原告之
    訴。(二)如受不利判決，請准為供擔保後免假執行之宣告。
三、本件經本院於94年7 月12日及95年3 月16日言詞辯論期日，
    協議兩造確認不爭執及爭執事項如下：（見本院卷1 第170
    頁以下及卷2 第58頁以下）
  (一)不爭執事項：
  1.兩造間有關被告為原告招攬保險業務部分，係成立承攬契約
    。
  2.系爭承攬契約內容包括承攬契約書（見本院卷1 第54頁）、
    承攬人員約定事項（見本院卷1 第55頁以下）、業務制度（
    見本院卷1 第203 頁以下）。
  3.被告及其下屬丙○○於92年12月29日向甲○○招攬保險，經
    國寶人壽公司、宏泰人壽公司、全球人壽公司分別承保，共
    31 件 ；原告並據此發給被告相關報酬共1,846,351 元。其
    中被保險人為甲○○部分之相關保酬金額為411,095 元，被
    保險人為楊進益部分之相關報酬為1,435,256 元。
  4.甲○○所投保之系爭31件保單，其中3 件被告係以業務員身
    份，領取自己招攬保險的佣金，另外28件係由丙○○以業務
    員名義招攬，被告則以丙○○主管之身份領取佣金。（見本
    院卷第171 頁）
  5.系爭保單因甲○○申請，經國寶人壽公司以「業務員招攬過
    程有瑕疵」（見本院卷1第107頁）、宏泰人壽公司以「不實
    銷售（被保險人為甲○○）、非被保險人親簽（被保險人為
    楊進益）」（見本院卷1第108頁以下）、全球人壽公司以「
    保單中被保人非本人親簽」（見本院卷1第110頁以下），同
    意契撤。
  6.原告已於93年6月25日將向要保人甲○○收取之保費退還。
  7.系爭保單中被保險人為楊進益之保單號碼：0000000000、
    0000000000 、0000000000 、0000000000、0000000000等5
    件壽險保單簽收單，經臺灣板橋地方法院公證人於93年5 月
    3 日審閱均為空白。
  8.被保險人楊進益部分，被告因契撤而須返還所受領之佣金為
    1,435,256 元。
  9.丙○○曾提出業務連繫表（見本院卷第12頁），請被告「表
    明對客戶親簽約，于超過契撤時效後，再行契撤時，公司之
    處理情形」。經原告回覆：「本公司對於符合招攬程序之保
    件，經超過保戶10天契約審閱期，應依法保障本公司業務人
    員之權益。本案如確為台端申明確為客戶親簽，本公司應依
    法維護台端之權益。」
  10.原告於93年7 月28日發函以被告「連續曠職達三日以上，經
    主管勸導無效，依業務制度規定」，終止與被告間之契約關
    係。
  11.被告自92年12月31日起擔任原告公司之處經理，除92年12月
    29日招攬保戶楊進益3件保件外，即無個人業績。又被告進
    入原告公司時，其轄下原有余葡月、丙○○及楊志明3人，
    然余葡月於93年1月1日即晉升為處經理而與被告同一職級，
    不再直屬於被告轄下，丙○○及楊志明2人則分別為區經理
    、副理，屬業務主管而非業務專員。之後，被告組織下亦未
    新增任何業務專員，故其直轄業務專員亦未招攬任何新契約
    等情，被告本人及其直轄業務專員自93年1月1日起各月合計
    招攬新契約未達FYC1萬元。
  12.設兩造間承攬契約於94年7月12日始經原告以被告違反承攬
    人員約定事項第16項為由當庭終止，則自93年7月至94年6月
    止，如以被告仍為處經理，且適用業績回算制度，則其可領
    取之報酬（含推介報酬、第一代處輔導報酬、每月達成津貼
    、處營運基金及年度績效報酬）為3,234,097 元；如以被告
    為區經理，其可領取之報酬則為1,515,549 元。
  (二)爭執事項：
  1.原告於95年1 月27日具狀主張：被告自93年1 月起至同年7
    月間，均無個人業績，且其轄下原有余葡月已於93年1 月1
    日晉升處經理而與被告同一職級，不再直屬被告轄下，其餘
    丙○○及楊志明2 人則分別為區經理、副理，屬業務主管而
    非業務專員；之後，被告組織下亦未新增任何業務專員，故
    其直轄業務專員亦未招攬任何新契約等情，依承攬人員約定
    事項第18條第3 款規定，因被告本人及其直轄業務專員連續
    3 個月合計招攬新契約未達FYC1萬元，故兩造契約當然終止
    乙節，是否違反兩造於94年7 月12日所為簡化爭點協議？
  2.前項爭點，如認不違反兩造於94年7 月12日所為簡化爭點協
    議，但原告主張是否有理由？
  3.系爭保單之要保人甲○○是否於收受保單後10日內，就其為
    被保險人部分，行使撤銷契約權？
  4.如前項撤契已逾10日撤契期限，被告得否以被證二「業務連
    繫表」主張無庸返還所受領之報酬？
  5.系爭保單之招攬，是否係以不當方式招攬？
  6.被告就招攬不實是否與丙○○、己○○有犯意連絡及行為分
    擔？
  7.本件業務員如有不當方式招攬，被告應否返還報酬？其返還
    之範圍是否只限於該不當方式招攬之保險契約？
  8.（續爭執事項第4 、7 項）承攬約定事項第5 條約定，是否
    違反民法第247 條之1 之規定而屬無效？原告可否據以主張
    被告應退還已領取之業務報酬？退還之範圍為何？如該條約
    定並非無效，則被告抗辯以原告出具予丙○○之業務連繫表
    （即被證二）排除該約定事項之適用，是否有理？
  9.（續爭執事項第7 項）原告依承攬約定事項第16條第1 款約
    定，主張收回被告應得之一切報酬及利益，是否以經依該條
    終止契約為前提？收回、停發之範圍是否以該不當招攬之保
    單為限？
  10.被告是否有連續曠職3日以上？
  11.原告以被告連續曠職3 日以上及承攬約定事項第16條規定，
    終止系爭承攬契約，是否合法？
  12.如原告前項終止系爭承攬契約為合法，則被告是否仍得向原
    告請求第一代處輔導報酬、年度績效報酬、每月達成津貼、
    年度繼續超額金等？被告得否主張以該等債權，與本件原
    告請求被告返還之佣金債權相抵銷？
  13.（續爭執事項第項）如系爭承攬契約經原告合法終止，則
    終止後被告可否依該契約第3 條請求原告給付報酬？抑依系
    爭業務制度第8 章第4 條規定，不得領取報酬？又有無業績
    回算制度之適用？
三、得心證之理由：
  (一)按當事人兩造就其主張之爭執，經依民事訴訟法第270 條之
    1 第1 項第3 款或同條第2 項為簡化爭點之協議者，兩造均
    應受拘束，為同條第3 項所明定。準此，當事人兩造於協議
    簡化爭點後，應以此爭點作為嗣後攻擊或防禦暨言詞辯論之
    所本，即僅得在此爭點之範圍內，提出攻擊或防禦方法，任
    何一造當事人既不得擴張原已協議簡化之爭點，更不得以其
    他爭點代之。經查：兩造經本院曉諭後，分別提出爭執整理
    書狀（見本院卷1 第152 頁以下及第164 頁以下），其中均
    列有「被告得否以其對原告公司之第一代處輔導報酬、年度
    績效報酬、每月達成津貼、年度繼續超額金等債權主張抵
    銷？」乙項，嗣經本院於94年7 月12日言詞辯論期日，協議
    確認如上開爭執事項第12項所示。之後原告於95年1 月27日
    具狀主張：被告自93年1 月起至同年7 月間，均無個人業績
    ，且其轄下原有余葡月已於93年1 月1 日晉升處經理而與被
    告同一職級，不再直屬被告轄下，其餘丙○○及楊志明2人
    則分別為區經理、副理，屬業務主管而非業務專員；之後，
    被告組織下亦未新增任何業務專員，故其直轄業務專員亦未
    招攬任何新契約等情，依承攬約定事項第18條第3 款規定，
    因被告本人及其直轄業務專員連續3 個月合計招攬新契約未
    達FYC1萬元，故兩造契約當然終止等語，其意在主張被告已
    無權再領取任何報酬，以反駁被告抵銷之抗辯，核屬就上揭
    協議確認之爭點提出之攻擊防禦方法，尚難謂已逾該爭點之
    範圍。被告抗辯原告上開主張已違反兩造於94年7 月12日所
    為簡化爭點協議，非有可採。
  (二)次按依照當事人一方預定用於同類契約之條款而訂定之契約
    ，為於他方當事人有重大不利益之約定，按其情形顯失公平
    者，該部分約定無效，固為民法247條之1第2款及第4款所明
    定。惟88年4月21日民法債編增訂該條規定之立法理由，乃
    鑑於我國國情及工商發展之現況，經濟上強者所預定之契約
    條款，他方每無磋商變更之餘地，為使社會大眾普遍知法、
    守法，防止契約自由之濫用及維護交易之公平，而列舉4 款
    有關他方當事人利害之約定，而為原則上之規定，明定「附
    合契約」之意義，及各款約定按其情形顯失公平時，其約定
    為無效，即適用衡平原則之法理，以排除不公平之「單方利
    益條款」。該條第4款所謂「於他方當事人有重大不利益」
    ，學者有謂「此款規定係仿德國一般交易條款規制法第9條
    第2項第1款規定而設，即一般交易條款之約定與其所排除之
    法律規定的基本原則不符合者，有疑義時推定其對相對人有
    不合理之不利益。」蓋「定型化契約條款排除法律之任意規
    定，其目的多在追求一己之利益，則其是否同時兼顧相對人
    之正當利益，已頗可疑，且使用條款者於排除任意規定之餘
    ，多另以利己約款取代之。於此情形，尤應審查該約款之效
    力，俾維護相對人之正當利益。」（參看孫森焱著民法債編
    總論89年11月修訂版下冊第709頁）是以，該款之適用，即
    應審酌定型化契約條款排除法律任意規定，是否專以追求擬
    訂契約條款一方之利益為目的而定。至所稱「按其情形顯失
    公平者」，則係指依契約本質所生之主要權利義務，或按法
    律規定加以綜合判斷有顯失公平之情形而言；故是否有該條
    各款規定情形，而應認該定型化契約條款無效，尚應綜合判
    斷，衡酌有無顯失公平之情事而定之。本件兩造就被告為原
    告招攬保險業務成立承攬契約，並不爭執。而承攬契約固以
    約定給付報酬為原則（民法第490 條及第491 條參照），然
    定型化契約條款訂定在一定情形下承攬人不得請求報酬或應
    返還已受領之報酬，是否有效，則須透過前述民法第247 條
    之1 第4 款規範目的加以檢驗。經查：原告為一保險經紀人
    公司，依保險法第九條規定：「本法所稱保險經紀人，指基
    於被保險人之利益，代向保險人洽定保險契約，而向承保之
    保險業收取佣金之人。」即其報酬得自向保險人洽定保險契
    約所收取之佣金。則在保險人取消洽定之保險契約，並將要
    保人已繳保費退還時，保險經紀人已無再向保險人收取佣金
    之權，已收取之佣金亦應退還。因此系爭承攬契約一部分之
    承攬約定事項第5 條約定「不論任何理由，倘保險公司取消
    任何經甲方（按指原告）洽訂保險契約並退還已繳保費時，
    乙方（按指被告）應同時退還其自該保件已領取之業務報酬
    或續年度服務報酬予甲方。」例外約定被告應將自所招攬保
    單領取之報酬退還原告，雖稱「不論任何理由」，然其事由
    取決於保險公司，原告同受有重大不利益，足認顯非以追求
    原告一己利益為目的而定之條款。是依兩造基於系爭承攬契
    約所生主要權利義務，並按法律規定加以綜合判斷，尚難謂
    有顯失公平之情形，揆諸前揭說明，尚非屬民法第247 條之
    1 第4 款規範之對象。是被告抗辯該條款約定違反民法第
    247 條之1 第4 款規定無效，非有可採。
  (三)系爭保單因甲○○申請，經國寶人壽公司以「業務員招攬過
    程有瑕疵」、宏泰人壽公司以「不實銷售（被保險人為甲○○）、非被保險人親簽（被保險人為楊進益）」、全球人壽
    公司以「保單中被保人非本人親簽」，同意契撤；原告並已
    於93年6月25日將向要保人甲○○收取之保費退還；及甲○○所投保之系爭31件保單，其中3件被告係以業務員身份，
    領取自己招攬保險的佣金，另外28件係由丙○○以業務員名
    義招攬，被告則以丙○○主管之身份領取佣金等情，均為被
    告所不爭執（見不爭執事項第4、5、6項）。而「我（按指
    己○○）、邱（按指丙○○）及被告到江（按指甲○○）家
    推銷保單，因為我找洪及邱到原告公司任職，江是邱在國泰
    的舊保戶，被告及邱就邀我一起到江家向她推銷永達的產品
    ，被告和邱都知道永達產品的內容，因為我們到永達都是要
    作業務，有業務才有酬勞，我是想拉洪及邱做我的下線跟幹
    部，我當時已經跟被告談到在永達分公司任職處經理，這是
    在找甲○○前就談好的了，邱我們當初是定位為區經理，按
    照我們公司的規定是一定要有業績才可以簽合約（按指系爭
    承攬契約），業績與職位有相關，公司是根據他們之前在其
    他保險公司的經歷及職位來考量，被告任區經理是可以，但
    處經理按照公司制度是還不行，除了需要有業績輔助外，他
    下面的人員還要有12位以上才構成處經理的條件。江的案例
    是洪及邱跟我提的，被告需要的業績是邱來幫他找的，我跟
    邱事先有溝通，認為江的經濟能力還不錯，‧‧‧我跟邱一
    起在江家的餐桌一起解說，被告在旁邊客廳的沙發處，客廳
    與餐廳是開放的，沒有隔間，解說過程中三人都一起在現場
    ，沒有人中途離開。」等語，據己○○證述在卷（見本院卷
    1 第76頁），並為甲○○所是認（見本院卷1第78頁），被
    告對己○○該部分所證，亦未為否認。則被告既為充實業績
    以符合擔任原告公司處經理之條件，經與丙○○及己○○事
    先溝通後同至甲○○家中，於彼二人向甲○○招攬保險過程
    中復全程在場，事後且就甲○○所投保之系爭31件保單中3
    件，以業務員身份向原告公司領取自己招攬保險之報酬，則
    對於丙○○與己○○招攬保險之程序瑕疵，即難獨免其責。
    今系爭31件保單既嗣經國寶人壽等3 家保險公司認定有「招
    攬過程有瑕疵」、「不實銷售」、「保單中被保人非本人親
    簽」等事由，而同意甲○○撤銷訂約意思表示之申請，依前
    項說明，被告即應退還其自系爭保單所領取之業務報酬予原
    告。雖丙○○曾提出業務連繫表，請被告「表明對客戶親簽
    約，于超過契撤時效後，再行契撤時，公司之處理情形」，
    經原告回覆：「本公司對於符合招攬程序之保件，經超過保
    戶10天契約審閱期，應依法保障本公司業務人員之權益。本
    案如確為台端申明確為客戶親簽，本公司應依法維護台端之
    權益。」（見不爭執事項第9 項）然原告之回覆已明載以「
    符合招攬程序」為前提，系爭保單既經保險公司認定招攬程
    序有瑕疵，被告再據該業務連繫表抗辯毋庸退還報酬，即屬
    無據。又只要符合承攬約定事項第5 條約定情事，被告即應
    退還所受報酬予原告，至於要保人撤契是否逾10日期限，則
    屬保險公司考量整體招攬過程，決定是否同意撤契之問題，
    本非保險經紀人或招攬之保險業務人員所得置喙（見本院卷
    1 第79頁己○○證述內容），更非被告可得引以排除承攬約
    定事項第5 條適用之事由。另己○○自系爭保單取得之報酬
    ，據其證稱：「很早就被公司追回去了，因為我的比例比較
    少。」等語在七卷（見本院卷1 第79頁），被告抗辯原告未
    要求己○○退還報酬，卻訴請求伊給付，違反誠信原則云云
    ，亦非可取。
  (四)綜上所述，被告因系爭31件保單，經原告發給相關報酬共
    1,846, 351元，其中被保險人為甲○○部分為411,095元，
    被保險人為楊進益部分為1,435,256元（見不爭執事項第3項
    ）。嗣因系爭保單為國寶人壽等3 家保險公司取消，並已退
    還甲○○所繳保費，則原告依承攬約定事項第5 條請求被告
    退還上開報酬，為有理由。又被告原依系爭承攬契約領取該
    報酬，本有法律上原因，嗣因有承攬約定事項第5 項約定之
    情形而應予退還，尚系爭承攬契約遭解除，致其受領之法律
    上原因其後已不存在，當無民法不當得利規定之適用。是原
    告依民法第182 條第2 項規定，擴張請求被告附加自93年2
    月11日受領報酬時起算之利息一併償還，則非有據。但請求
    自催告被告退還報酬之存證信函（見本院內湖簡易庭調解卷
    第13頁）送達被告之翌日，即93年8 月7 日（見本院卷2 第
    57頁）起至清償日止，按法定利率計算之遲延利息，則有理
    由。
  (五)被告雖抗辯以伊對原告得請求之第一代處輔導報酬、年度績
    效報酬、每月達成津貼、年度繼續超額金等主動債權，與
    上開原告請求退還報酬之被動債權相抵銷。但查：
  1.被告自92年12月31日起擔任原告公司之處經理，除92年12月
    29日招攬保戶楊進益3件保件外，即無個人業績。又被告進
    入原告公司時，其轄下原有余葡月、丙○○及楊志明3人，
    然余葡月於93年1月1日即晉升為處經理而與被告同一職級，
    不再直屬於被告轄下，丙○○及楊志明2人則分別為區經理
    、副理，屬業務主管而非業務專員。之後，被告組織下亦未
    新增任何業務專員，故其直轄業務專員亦未招攬任何新契約
    等情，被告本人及其直轄業務專員自93年1月1日起合計招攬
    新契約未達FYC1萬元（見不爭執事項第11項）。原告主張系
    爭承攬契約因有承攬約定事項第18條第3款「乙方連續三個
    月其本人及其直轄業專合計招攬新契約未達FYC1萬元」之情
    事，已於93年4 月1 日當然終止等語，即屬有據。被告雖辯
    稱：系爭業務制度第6 章中已就未達到業績之主管予以改任
    次一職等之處分，上引承攬約定事項第18條第3 款之約定明
    顯加重伊責任，對伊有重大不利益而顯失公平，依民法第
    247 條之1 第2 款及第4 款規定應屬無效云云。然民法第
    247 條之1 第2 款所謂「加重他方當事人之責任」，應係指
    一方預定之契約條款，為他方所不及知或無磋商變更之餘地
    而言。雖系爭承攬契約內容包括承攬契約書、承攬人員約定
    事項及系爭業務制度（見不爭執事項第2 項），但系爭業務
    制度第6章 乃規定「各級業務人員之晉昇考核標準」，與承
    攬約定事項第18條係約定於發生一定情事下系爭承攬契約不
    待意思表示即行終止，二者規範對象並不相同，條件寬嚴亦
    復有別，即縱令業績未達晉昇標準規定，甚至應予降級，也
    未必該當承攬契約當然終止之要件。其次承攬約定事項第18
    條第3 款「乙方連續三個月其本人及其直轄業專合計招攬新
    契約未達FYC1萬元」之約定，較之系爭爭業務制度第6 章中
    處經理改任區經理（按指降級）之標準為組織未達「直轄處
    第一代業務主管4 位且內三代總組數6 位。」或業績未達「
    直轄處FYC72 萬元或直轄組FYC （6 個月）21.6萬元。」規
    定，可謂寬緩合理，並未增加被告之契約責任，且既經訂明
    於系爭承攬契約附件之承攬約定事項內，也非被告所不及知
    ，依上說明，已與民法第247 條之1 第2 款規定情形有間。
    又原告公司為保險經紀人，營業所得來自各級業務人員招攬
    保險以向保險公司收取佣金，訂定業務人員最少招攬保單金
    額標準，本為企業管理之必須，且業務人員招攬之保單又可
    計算取得報酬，可謂兩利，自此以觀，亦難謂承攬約定事項
    第18條第3 款之約定專為原告單方利益而設，應認尚不符合
    民法第247 條之1 第4 款「於他方當事人有重大不利益」之
    情形，更遑論有顯失公平之情形，被告此項抗辯，非有可採
    。至原告雖曾發放93年4 、5 、6 、7 月薪資予被告，則屬
    是否以之為無法律上原因，請求返還之別一法律問題。
  2.系爭承攬契約書第3條約定：「本契約書終止時，甲方依照
    『業務制度』規定給付乙方應有之報酬。」而系爭業務制度
    第8章第4條即就業務人員離職後可得領取之報酬而為規定。
    系爭承攬契約已因被告自93年1 月1 日起「連續三個月其本
    人及其直轄業專合計招攬新契約未達FYC1萬元」，而依承攬
    約定事項第18條第3 款於93年4 月1 日當然終止，業如前認
    定。則於系爭承攬契約約止後，被告可得領取之報酬，自應
    依系爭業務制度第8 章第4 條規定定之。經查：被告自92年
    12月31日起擔任原告公司之處經理（見不爭執事項第12項）
    ，迄至系爭承攬契約當然終止時止，僅在原告公司任職三個
    月，已不符系爭業務制度第8 章第4 條須「於公司登錄年資
    滿一年以上」之規定，自不得於離職後再向原告請求各項報
    酬。是被告主張以對原告得請求之第一代處輔導報酬、年度
    績效報酬、每月達成津貼、年度繼續超額金等主動債權，
    與上開原告請求退還報酬之被動債權，為抵銷抗辯，尚非有
    據。
四、從而，本件原告依承攬約定事項第5條約定，請求被告退還
    所領取系爭保單之報酬1,846,351 元及自93年8 月7 日起至
    清償日止按年息5 ％計算之遲延利息，為有理由，應予准許
    ；逾此範圍所為請求，則無理由，應予駁回。兩造分別陳明
    願供擔保，請准宣告假執行及免假執行，就原告勝訴部分，
    核無不合，爰各酌定相當之擔保金額予以准許。至原告敗訴
    部分，其假執行之聲請，即失所附麗，應併駁回。
五、本件事證已臻明確，其餘爭執事項，及兩造其餘主張及舉證
    等攻擊防禦方法，核與判決結果不生影響，爰不一一論述。
六、據上論結，原告之訴為一部有理由、一部無理由。依民事訴
    訟法第79條、第390條第2項、第392條第2項，判決如主文。
中    華    民    國    95    年    4     月    6     日
                  民事第二庭  法  官  陳介源
以上正本證明與原本無異。
如對本判決上訴須於判決送達後20日內向本院提出上訴狀。
中    華    民    國    95    年    4     月    7     日
                              書記官  陳香君


司法院資訊處製作；財團法人民間司法改革基金會備份。
